# Introdução {#intro}


## Estatística Básica

### Medidas de Posição

### Medidas de Dispersão

### Tipos de Distribuição

### Análise Exploratória

## Gráficos

### Base

### GGplot2

## GIS

O conjunto mínimo de pacotes para trabalhar com GIS (Geographical Information System) no R é exibido a seguir

```{r, minimalPacks, eval=FALSE}

libs <- c("ggmap", "rgdal", "rgeos", 
          "maptools", "dplyr", "tidyr",
          "raster", "rasterVis",
          "tmap") # declare the list of packages to load on environment
sapply(libs, require, character.only = TRUE) # load the required packages

```

Após instalar e carregar os pacotes que serão usados, é hora de realizar o download do arquivo que será trabalhado durante os exemplos.

Os comandos para realizar o donwload e descompactar o arquivo no diretorio atual são executados dentro da sessão do R.

```{r downloadFile, eval=FALSE}
download.file('https://github.com/Robinlovelace/Creating-maps-in-R/zipball/master/', 
              destfile = 'file.zip',
              mode = 'wb')
```


```{r unZip, eval=FALSE}
unzip(zipfile = 'file.zip', exdir = 'GIS-Data')
file.copy('GIS-Data/Robinlovelace-Creating-maps-in-R-930376b/data/', to = 'GIS-Data', recursive = TRUE)
```

### Bibliotecas para GIS

  - ggmap
  - rgeos
  - rgdal
  - maptools
  - tmap

### Bibliotecas para Raster

Ao se trabalhar com arquivos raster no R será utilizado principalmente duas bibliotecas 

 - raster
 - rasterVis

O R armazena o arquivo raster de tres formas a saber:

  - RasterLayer: menor porção de informação de um arquivo do tipo raster
  - RasterStack: conjunto de layers (RasterLayer) que são armazenados e processados a partir dos arquivos originias (em disco)
  - RasterBrick: conjunto de layers (RasterBrick) combinado para otimizar o trabalho em memória, todas as informações são armazenadas internamente no R.
  
Para iniciar os trabalhos com este tipo de arquivo e realizar algumas operações básicas, iremos trabalhar com dois arquivos raster sobre Evapotranspiração (2013 e 2014) gentilmente cedidos por Jusssara? (CNPM) para os trabalhos durante o curso.

#### Evapotranspiração

Para carregar os arquivos que estão na pasta 'dataClass' utilizados o seguinte código

```{r rasterEvapo, eval=FALSE}
listaArquivos <- list.files('dataClass/dados_curso_R_Evapot', 
                            pattern = '*.tif$', 
                            full.names = TRUE)

crsW84 = CRS("+proj=longlat +datum=WGS84 +ellps=WGS84 +towgs84=0,0,0")
# CRS("+init=epsg:31983")
evapo = stack(listaArquivos)
projection(evapo) = crsW84
```

Para saber mais sobre os códigos de projeções cartográficas acesse (http://spatialreference.org/)[Spatial Reference].

Podemos verificar o resumo do arquivo (sumário) com o comando

```{r rasterEvapoSummary, eval=FALSE}
evapo13
```

Podemos realizar algumas operações básicas como os dados das células (pixel) do arquivo raster, veja alguns exemplos

```{r rasterBasicAlgebraic, eval=FALSE}
m1314=mean(evapo13, evapo14)
cellStats(evapo13, mean)
cellStats(evapo14, cv)
cellStats(evapo14, 'rms') # Root Mean Square
cellStats(evapo13, 'skew') # Skewness
# v <- sampleRegular(evapo13, size=ncell(evapo13)*.25, asRaster=TRUE) 
# sampleRandom(r, size=10)
freq(evapo13)
crosstab(evapo, long = TRUE)
zonal(evapo13, evapo14, 'mean') # character function is better for large files
# In above example the mean was calculated for each code zone from evapo14
## see too extract function
# Example below look for data around a pixel
# rook <- matrix(c(NA, 1, NA, 
#                   1, 0,  1, 
#                  NA, 1, NA), ncol=3, byrow=TRUE)
# a0 = adjacent(evapo13, 1:ncell(evapo13), direction=rook, pairs = TRUE)
# tb = table(evapo13[a0[,1]], evapo13[a0[,2]])
# tb
# tb = unclass(tb)
# plot(raster(tb))
```
Também é possível fazer outras operação no raster, como por exemplo, recortar uma região de interesse com o método _drawExtend_ ou com o uso de um arquivo shapefile.

```{r rasterCrop, eval=FALSE}
plot(evapo13)
e <- drawExtent()
plot(evapo14)
mean(values(crop(evapo14, drawExtent())))
```

Para agrupar Layers podemos usar as funções _merge_ e _mosaic_.

```{r rasterMergeMosaic, eval=FALSE}
meEvapo = merge(evapo13, evapo14)
moEvapo = mosaic(evapo13, evapo14, fun=min)
```

Para calcular a autocorrelação espacial para uma layer raster, podemos usar _Geary_, _Moran_, _MoranLocal_, _GearyLocal_.

```{r rasterSpatialCorrelation, eval=FALSE}
Moran(evapo13)
Moran(evapo14)
```

Também é possivel realizar outras operações com cálculos, a partir de funções definidas pelo usuário. Pode-se calcular o indice NDVI de um raster Landsat 7 pela combinação das bandas 4 e 3.

$$ NDVI=\frac{NIR-R}{NIR+R} $$



```{r rasterAdvancedCalc, eval=FALSE}
# Define the function to calculate NDVI from
ndvCalc <- function(x) {
    ndvi <- (x[[4]] - x[[3]]) / (x[[4]] + x[[3]])
    return(ndvi)
}
# ndvi2 <- calc(x=gewata, fun=ndvCalc)
ndvOver <- function(x, y) {
    ndvi <- (y - x) / (x + y)
    return(ndvi)
}
# ndvi3 <- overlay(x=gewata[[3]], y=gewata[[4]], fun=ndvOver)
```

Conforme o interesse é possível reprojetar o raster para outras projeções cartográficas.

```{r rasterP, eval=FALSE}
ndviLL <- projectRaster(evapo13, crs='+proj=longlat')
```

Também é possível utilizar modelos para fazer previsões em dados de raster. Para tanto, utilizamos a função _predict_. Se o modelo faz uso da posição (x e y) como variável é necessário utilizar a função _interpolate_.


### Shapefile e Raster (Exemplo)

Para carregar os shape file vamos utilizado o seguinte comando

```{r shapeBorder, eval=FALSE}
arquivos = gsub(pattern = "(.*)\\..*", 
                replacement = "\\1", 
                list.files("data/shape/Dividido", 
                           pattern = glob2rx('*.shp')))

dividido = lapply(arquivos, function(x) readOGR("data/shape/Dividido", x))

shpP <- do.call(rbind,lapply(seq_len(length(dividido)), 
                             function(x) as(spChFIDs(dividido[[x]], 
                                                     as.character(x)), 
                                            Class = "SpatialPolygons")))
shpP
plot(shpP)
```

O próximo passo e habilitar para os arquivos raster para uso. Para a estrutura dos dados e para o correto funcionamento do processo, neste exemplo os dados de NVDI foram ajustados pela seguinte forma $$ NVDI = NVDI / 10000 $$. Cabe ressaltar que este ajuste é devido ao pré-processamento realizado anteriormente nos arquivos. Todos os dados destes esperimento foram gentilmente cedidos por Sandra ? (CNPM).
