# Introdução {#intro}


## Estatística Básica

### Medidas de Posição

### Medidas de Dispersão

### Tipos de Distribuição

### Análise Exploratória

## Gráficos

### Base

### GGplot2

## GIS

O conjunto mínimo de pacotes para trabalhar com GIS (Geographical Information System) no R é exibido a seguir

```{r, minimalPacks}

libs <- c("ggmap", "rgdal", "rgeos", "maptools", "dplyr", "tidyr") # declare the list of packages to load on environment
sapply(libs, require, character.only = TRUE) # load the required packages

```

Após instalar e carregar os pacotes que serão usados, é hora de realizar o download do arquivo que será trabalhado durante os exemplos.

Os comandos para realizar o donwload e descompactar o arquivo no diretorio atual são executados dentro da sessão do R.

```{r downloadFile, eval=FALSE}
download.file('https://github.com/Robinlovelace/Creating-maps-in-R/zipball/master/', destfile = 'file.zip')
```


```{r unZip}
unzip(zipfile = 'file.zip', exdir = 'GIS-Data')
file.copy('GIS-Data/Robinlovelace-Creating-maps-in-R-930376b/data/', to = 'GIS-Data', recursive = TRUE)
```


http://github.com/zoul/Finch/zipball/master/

https://github.com/Robinlovelace/Creating-maps-in-R/zipball/master/

### Bibliotecas para GIS

  - ggmap
  - rgeos
  - rgdal
  - maptools

### Bibliotecas para Raster

 - raster
 - rasterVis

### Shapefile

